【裁判字號】    97,台上,6767
【裁判日期】    971225
【裁判案由】    違反貪污治罪條例
【裁判全文】
最高法院刑事判決            九十七年度台上字第六七六七號
上  訴  人  甲○○
上列上訴人因違反貪污治罪條例案件，不服台灣高等法院台中分
院中華民國九十六年十月三十一日第二審更審判決（九十五年度
上更(二)字第三四五號，起訴案號：台灣台中地方法院檢察署九十
二年度偵字第一八五八五號），提起上訴，本院判決如下：
    主  文
上訴駁回。
    理  由
按刑事訴訟法第三百七十七條規定，上訴於第三審法院，非以判
決違背法令為理由，不得為之。是提起第三審上訴，應以原判決
違背法令為理由，係屬法定要件。如果上訴理由書狀並未依據卷
內訴訟資料，具體指摘原判決不適用何種法則或如何適用不當，
或所指摘原判決違法情事，顯與法律規定得為第三審上訴理由之
違法情形，不相適合時，均應認其上訴為違背法律上之程式，予
以駁回。本件原審經審理結果，認上訴人甲○○係台中縣烏日鄉
（下稱烏日鄉）公所民政課公墓管理員，為依據法令從事於公務
之人員，利用職務上之機會，向被害人賴文章、紀連松詐欺取財
未遂之犯行明確，因而撤銷第一審之科刑判決，於為刑法、貪污
治罪條例新、舊法比較，並變更檢察官起訴對於職務上之行為要
求賄賂罪之法條後，改判論上訴人以公務員，利用職務上之機會
，詐取財物未遂罪，處有期徒刑年捌月，褫奪公權年。已詳
敘其調查、取捨證據之結果及憑以認定犯罪事實之心證理由，並
就上訴人否認犯行之供詞及其所辯各語認非可採，予以論述指駁
。從形式上觀察，原判決尚無足以影響判決結果之違法情形存在
。上訴意旨略稱：（一）原判決認定賴文章若再給付上訴人新台
幣（下同）二十萬元，承作王明智家族墳墓之興建工程即不敷成
本而拒絕，紀連松遂轉交由李鴻志承作等情，然實係賴文章在彰
化縣大肚鄉為王明智所興建之家族墓園被拆除受到損失所致，原
判決認定事實，與卷內證據不符而有違誤。（二）原判決僅以賴
文章經詰問後，前後不一之供述部分，係記憶錯誤所致，而就其
承攬王明智家族墳墓不敷成本之原因，及紀連松何時再委託李鴻
志施作等事實，未詳予審認，並說明其理由，仍採信其證詞，有
判決理由不備之違法。（三）原審採信證人賴文章於民國九十六
年九月十三日審理時之證述，認其於九十二年九月初與上訴人就
王明智申請家族墓園乙事接洽，於同年月十五日紀連松就其與上
訴人之對話錄音前，即向賴文章行騙等情，然與證人王明智所述
伊係由他人陪同至烏日鄉第九公墓一次，且僅看基地之大概位置
，並未選定埋葬地點；紀連松證稱：上訴人不知道伊選的位置，
只知大約方向各語不符，原判決採用賴文章之證言，顯屬違法。
（四）賴文章於偵訊時陳述，其係向烏日鄉公所民政課申請墓地
，與其於九十六年九月十三日原審所稱伊找上訴人看過預定墓地
云云，係找上訴人個人，前後不一，實情如何？尚欠明瞭。又其
於原審證述先找墓地，經公墓管理員看過同意並核估費用後，始
能向烏日鄉公所提出申請之流程，是否屬實？亦應向烏日鄉公所
查證。原審未加調查，有應於審判期日調查之證據而未予調查之
違法。（五）原判決既認定以王明智名義申請之一般公墓使用申
請書等文件，係於九十二年九月二十二日下午，始由李鴻志交予
上訴人，惟又認賴文章、紀連松於同年九月初，擬代理王明智向
烏日鄉公所民政課提出墓地使用之申請，上訴人利用職務上機會
向賴文章詐騙等情，認定事實前後不一，有判決理由矛盾之違法
。（六）依九十二年九月十五日上訴人與紀連松第一次見面對話
之錄音譯文內容，二人從未談及上訴人於九十二年九月初，向賴
文章詐稱須支付二十萬元或二十三萬元之事。且因另一不詳姓名
者稱：「要喝茶要多少你說一下」，上訴人始答稱：「那這樣啦
，三萬……」等語，足證上訴人係遭人教唆而被錄音。原審對於
該錄音譯文有利於上訴人部分，未說明不採納之理由，有判決不
備理由之違誤等語。惟查：（一）本件原判決認定王明智委託從
事殯葬業之紀連松代為尋找其亡父等遷葬之墓地及處理關於建造
墳墓事宜，並表示欲興建面積約十六坪之家族墳墓。紀連松將興
建墳墓工程交由賴文章處理，賴文章與紀連松原在台中縣大肚鄉
追分附近之墓地，建造王明智委託興建之家族墳墓，因不合法，
經台中縣大肚鄉公所拆除，及因上訴人向賴文章詐稱：如欲申請
興建面積十六坪大小家族墓，必須支付二十萬元，賴文章認若再
給付上訴人二十萬元則在烏日鄉第九公墓興建前揭墳墓，即不敷
成本而拒絕，紀連松遂轉交由李鴻志承作等情，係綜核證人賴文
章、紀連松、王明智等人之證言而為認定，核無上訴意旨所指與
卷內證據不符之情形，其漫事指摘，自非適法之第三審上訴理由
。（二）證人之陳述有部分前後不符，或相互間有所歧異時，究
竟何者為可採，法院仍得本其自由心證予以斟酌，非謂一有不符
或矛盾，即應認其全部均為不可採信（本院七十四年台上字第一
五九九號判例意旨參照）。原判決已說明證人賴文章對於上訴人
向其表示須給付二十萬元時，當時有無其他人在場，經上訴人詰
問後，其所證雖前後略有差異，惟賴文章於九十六年九月十三日
至原審作證時，距離九十二年九月間已有四年之久，其就當時有
那些人在場一節之記憶，是否精準正確，自有疑問，參諸證人王
明智歷次之證詞，其並未證述其自己或其家人有在烏日鄉第九公
墓當場聽到上訴人表示須給付財物之情形，且王明智證述其並未
在烏日鄉第九公墓看過上訴人，其於九十三年一月八日第一審審
理時亦證稱：沒有跟上訴人接觸過等語，足認王明智或其家屬並
未當場聽到上訴人表示須給付財物之情形，是賴文章證稱上訴人
對其表示須給付二十萬元時，並無其他人在場之情節，較與實情
相符，其於原審改稱王明智家屬亦有在場云云，應係其記憶錯誤
所致，然不得據此全盤否認賴文章其他證詞之真實性等情。詳敘
其就賴文章不一致之證言如何取捨之理由。至於賴文章承攬王明
智家族墳墓不敷成本之原因，已如前述，而紀連松何時再委託李
鴻志施作，原判決亦已於理由貳、二之(八)、(1)至(3)敘明其認定之
依據及其理由。核無上訴意旨所指判決不備理由之違法，就此指
摘，自非合法之第三審上訴理由。（三）證據之取捨及事實之認
定，係屬事實審法院自由判斷之職權，此項職權之行使，倘未違
背客觀存在之經驗法則與論理法則，即不得任意指為違法。原判
決敘明依憑證人賴文章、紀連松之證述，足認於九十二年九月十
五日紀連松與上訴人第一次談話被錄音前，賴文章曾與上訴人就
王明智申請興建家族墳墓乙事接洽，上訴人即向賴文章詐騙等情
明確（見原判決第一六、一七頁，理由貳、二之(三)、(4)）。此屬
事實審法院職權之行使，核無違背經驗法則、論理法則，自不容
上訴人任意指為違法。（四）刑事訴訟法第一百六十三條規定揭
櫫當事人調查證據主導權之原則，法院於當事人主導之證據調查
完畢後，認為事實未臻明瞭仍有待釐清時，固得斟酌具體個案之
情形，裁量是否補充介入調查。但如待證事實已臻明瞭，無再調
查之必要者，法院未為無益之調查，即不能指為有應調查之證據
而不予調查之違法。原判決詳敘本件申請墓地之程序，依憑證人
林麗寶（即烏日鄉公所民政課課員）、陳建東（即造墓工人）、
賴文章等人之證述，足認依當時慣例，民眾如欲申請遷葬及埋葬
，係先由造墓工人找上訴人到公墓看墓地，經過上訴人看過同意
並核估費用後，才向烏日鄉公所提出申請等由明確（見原判決第
二一、二二頁，理由貳、二之(六)），該項事實並無不明瞭之處。
原審審判長於九十六年十月四日審判期日，既已提示本件相關證
據及告以要旨，並命辯論；而於審判期日詢問：「有無證據提出
或請求調查？」上訴人及其原審辯護人均答稱：「沒有。」（見
更(二)卷第一０一頁正、背面），且在原審辯論終結前，未曾聲請
向烏日鄉公所函詢有關申請墓地之程序，原審未另為無益之調查
，核與應於審判期日調查之證據而未予調查之違法，不相適合。
上訴意旨執以指摘，要非適法之第三審上訴理由。（五）原判決
理由說明民眾如欲申請遷葬及埋葬，係先由造墓工人找上訴人到
公墓看墓地，經過上訴人看過同意並核估費用後，才向烏日鄉公
所提出申請，已如前述，則其認定賴文章、紀連松於九十二年九
月初，擬代理王明智向烏日鄉公所民政課提出墓地使用之申請，
上訴人向賴文章施詐；及認定於同年月二十二日下午，由造墳業
者李鴻志將一般公墓使用墓地申請書等文件，交付上訴人等事實
，前後並無牴觸。核無上訴意旨所指判決理由矛盾之違法情形，
就此爭執，亦非合法之第三審上訴理由。（六）原判決載述賴文
章、紀連松均否認有設局陷害上訴人之情事，觀之九十二年九月
十五、二十二日上訴人與紀連松對話之錄音譯文，堪認上訴人係
主動表示須給付二十三萬元打點、疏通，紀連松事前受調查人員
委託協助調查犯罪，其行為動機並非基於挾怨報復而為，因此查
獲上訴人犯罪之事證，自難認上訴人有被誣陷之情事。其所辯係
賴文章、紀連松設局陷害云云，與事實不符，而不足採信之理由
綦詳（見原判決第三五、三六頁，理由貳、二之(十一)、(3)）。已就
該錄音譯文之證明力為判斷，說明如何足資為認定上訴人犯罪事
實之依據，是上開錄音譯文顯不得執為上訴人有利之證明。核無
上訴意旨所指判決不備理由之可言，就此指摘，仍非適法之第三
審上訴理由。（七）其餘上訴意旨，經核係置原判決所為明白論
斷於不顧，仍持已為原判決指駁之陳詞再事爭辯，及對於事實審
法院取捨證據與自由判斷證據證明力之職權行使，徒以自己之說
詞，任意指摘，難認已符合首揭法定之第三審上訴要件。其上訴
違背法律上之程式，應予駁回。
據上論結，應依刑事訴訟法第三百九十五條前段，判決如主文。
中    華    民    國  九十七  年   十二   月  二十五  日
                      最高法院刑事第十庭
                          審判長法官  邵  燕  玲
                                法官  李  伯  道
                                法官  孫  增  同
                                法官  李  英  勇
                                法官  洪  昌  宏
      本件正本證明與原本無異
                                      書  記  官
中    華    民    國  九十七  年   十二   月   三十   日
                                                     ｍ


司法院資訊處製作；財團法人民間司法改革基金會備份。
